【裁判字號】    91,訴緝,184
【裁判日期】    920307
【裁判案由】    偽造文書
【裁判全文】
臺灣高雄地方法院刑事判決                        九十一年度訴緝字第一八四號
    公  訴  人  臺灣高雄地方法院檢察署檢察官
    被      告  己○○
    選任辯護人  張志明律師
右列被告因偽造文書等案件，經檢察官提起公訴（八十六年度偵字第二六六八號），
暨併案審理（八十六年度偵字第五０一七號），本院判決如左：
    主  文
己○○連續行使偽造私文書，足以生損害於他人處有期徒刑貳年。
    事  實
一、緣己○○為一家庭主婦，僅接手工貼補家用，明知自己並無資力，因為連續購買
    三棟房屋需繳付貸款，並經營早餐店，即起意以擔任會首招徠民間互助會之方式
    支付前開購屋款項及所起合會之會款，即以位於高雄市○鎮區○○里鎮○路之婆
    家為開標地點，均約定採內標制，以標息最高者得標，己○○並有以綽號「阿娟
    」、「阿美」、「玉婷」、「秋玲」等名義為人頭會員，召集民間互助會，果因
    經濟困窘無法支應，竟基於意圖為自己不法所有詐欺取財與偽造文書之概括犯意
    ，利用各會員之信賴，於短期內發起金額有二千元、三千元、五千元、一萬元及
    二萬元不等金額之互助會，即先後於：八十二年十月五日邀集子○○、沈楊玉花
    等人參加每會新臺幣（下同）三千元，會期自八十二年十月五日起至八十五年十
    一月五日止（約定每月五日晚間八時許開標），連會首在內計五十六會之互助會
    會；自八十二年十二月二十日起至八十五年八月五日止（約定每月五日、二十日
    晚間七點三十分開標），邀集黃麗華等人參加每會三千元，連會首在內共六十三
    會之互助會；自八十三年四月十日起至八十五年十一月十日止（約定每月十日晚
    間七時三十分開標），邀集子○○、丑○○（阿月）、戊○○、壬○○等人參加
    每會一萬元，連會首在內計四十二會之互助會；八十三年七月六日起至八十五年
    十月六日止（約定每月六日、二十一日晚間八時許開標），邀集會員子○○、林
    慧貞（巧好）、沈楊玉花、甲○○（丙○○）等人參加每會二千元，連會首在內
    共六十會之互助會；八十三年九月十一日起至八十六年七月十一日止（約定於每
    月十一日晚間八點開標），邀集會員戊○○（二會）、丑○○（以阿全、阿月名
    義參加共三會）等人參加每會五千元，連會首在內共四十六會之互助會；八十三
    年十一月二十六日起至八十六年九月二十六日止（約定每月十一日、二十六日晚
    間七時三十分許開標），邀集會員林慧貞（巧好內衣、二會）、子○○（二會）
    、沈楊玉花、丙○○（即秋玲、二會）、甲○○（素燕）等人參加每會三千元，
    連會首在內共六十九會之互助會；八十四年七月二十五日起至八十七年三月二十
    五日止（約定每月二十五日晚間七時十分許開標），邀集會員子○○（二會）、
    沈楊玉花、戊○○、丙○○（二會）、乙○○等人參加每會五千元，連會首在內
    共四十三會之互助會；八十五年二月五日起至八十七年六月二十日止（約定每月
    五日晚間七點三十分開標），邀集甲○○（丙○○、玉婷）、丑○○（阿月）等
    人參加每會一萬元，連會首在內共三十四會之互助會；八十五年六月十五日起迄
    於八十七年四月十五日止（約定每月十五日晚間八時許開標），邀集子○○、戊○○（以劉淑芬、蔡明霞等人名義）等人參加每會二萬元，連會首在內共二十六
    會之互助會；八十五年七月五日起迄於八十七年十月二十日止（約定每月五日、
    二十日晚間八時許開標），邀集會員子○○（二會）、楊玉花等人參加每會三千
    元，連會首在內共五十六會之互助會；八十五年八月二十五日起迄於八十七年九
    月二十五日止（約定於每月十日、二十五日晚間七時許開標），邀集會員子○○
    、沈楊玉花、子○○等人參加每會三千元，連會首在內共五十一會之互助會後；
    於連續密集召集合會後，於八十五年間起，利用各會員未克前往投標及彼此並不
    熟識之機會，先後冒用參加八十三年四月十日及八十三年七月六日之互助會會員
    「戊○○」、「子○○」、「壬○○」、「沈楊玉花」等人之名義，連續於上揭
    民間互助會之空白標單上，載明不詳得標金額（即會息），並偽簽「戊○○」、
    「子○○」、「壬○○」、「沈楊玉花」署名之標單，用以表示願依該標單上所
    載明之會息標取互助會會款之意，偽造完成後並隨即在上開住處，先後以該偽造
    之標單參與競標，而行使該等偽造之標單，並均分別得標，於各次得標後，即將
    該偽造之標單撕毀丟棄而滅失，且通知各該期之活會會員佯稱：已由前揭「戊○○」、「子○○」、「壬○○」、「沈楊玉花」等會員得標，據以收取會款，各
    該期之活會會員均未發現標單係偽造之事實，致使其他不知情之活會會員均陷於
    錯誤，而分別按月交付扣除會息後之會款予己○○，己○○先後共詐得約二百三
    十八萬五千元〔此金額為被告連續詐騙會員起會，就會首己○○外，經己○○虛
    列之會員阿娟（八十三年四月十日所起合會）、阿娟、阿美（八十三年七月六日
    所起合會）、丙○○（八十三年十一月二十六日所起合會）秋玲、玉婷、阿娟（
    八十五年二月五日所起合會）均不予計入，此部分詐得金額之總額計算方式為：
    標金×會員人數；另己○○冒用會員名義標會所詐得款項部分，因冒標金額及冒
    標時間不明確故無法核算〕，足以生損害於遭冒標之會員及其餘活會會員。己○○陸續於八十五年月中，因無法承擔龐大會款債務而向會員宣告止會，之後即避
    不見面，會員間相互聯絡後才得知遭冒用名義並受詐騙。
二、案經蔡玉花、沈楊玉花、戊○○、壬○○、甲○○、丑○○、乙○○、丙○○等
    人訴請臺灣高雄地方法院檢察署檢察官偵查起訴，暨移請併案審理。
    理  由
一、訊據被告己○○固坦承有於前開時間、地點擔任會首召集前開互助會，且有冒用
    會員戊○○、子○○之名義標到會款，所冒標的會有八十二年十月五日，及八十
    三年四月十日所起合會，八十三年四月十日所冒用名義的會員是戊○○與子○○
    ，告訴人壬○○部分，亦是冒用戊○○之名義冒標，及有以化名「阿娟」、「阿
    美」、「丙○○」、「玉婷」等人之名義來會等情甚明，惟矢口否認有何行使偽
    造私文書及詐欺之犯行，辯稱：伊冒用會員名義標會，並無填寫標單，僅以口頭
    向其他會員說明，伊並未冒用告訴人沈楊玉花之名義標會，且因許多會員標得會
    款後都跑掉，未繼續支付死會會錢才冒標，伊並不是故意冒標的云云。辯護意旨
    則以：被告來會於八十一年至八十五年間，遭會腳辛○○、黃木良、癸○○、丁○○及黃麗華等人倒會之影響而受牽連，又被告顯因判斷錯誤，才會以以會養會
    之方式不斷起會，並無詐騙之惡意等語為被告辯護。
二、經查：
（一）前開被告偽造會員標單冒標而詐欺會款之犯罪事實，業據告訴人戴佑貞、乙○○、壬○○、丙○○、沈楊玉花、子○○、甲○○、戊○○、丑○○、等人分
      別指述綦詳，告訴人丑○○指稱：伊有以「阿月」及「阿全」等綽號參加被告
      擔任會首所起之合會，被告於八十三年四月十日起一萬元的會，伊參加一會，
      該會一直繳會錢到倒數第三會，在八十五年九月份時，被告還有跟伊收會錢，
      伊還是活會，被告就表示後面僅剩二會要止會，伊與另一名會員是活會，但被
      告止會後，會員相互間詢問，竟有三、四位會員都表示尚未標得會款還是活會
      ，八十三年九月十日被告起的會伊參加三會，均是活會，共繳付三十三期的會
      錢，但不知該會是否有被冒用名義標會，八十五年二月五日伊來一會，共繳十
      一期的會錢，該會伊並不知有無被冒標，開標時伊有去過一、二次，每個要標
      會的會員都有填寫標單，標單上有寫金額及名字，有一些寄標的人都是由被告
      填寫標單，伊總共損失七十一萬元等語；告訴人乙○○陳稱：伊有以本名參加
      被告於八十四年七月二十五日所起五千元的合會一會，八十五年六月十五日所
      起的合會一會，伊所損失會款約七十萬元，且被告在八十四、八十五年間曾向
      伊借會，被告表示因連續買三棟房子，且有會員跑掉向伊借會等語；告訴人壬○○指陳：伊以本名參加被告擔任會首於八十三年四月所起一萬元得合會一會
      ，伊還是活會，共繳交四十期的會錢，被告有無以伊名義冒標會款並不清楚，
      因伊均是委託告訴人戊○○處理；告訴人丙○○亦陳稱：伊有以本名參加被告
      於八十四年七月二十五日所起之合會，伊來二會，伊繳納二十期的會錢，還是
      活會，被告有無冒用一名義標會，伊並不清楚，因伊開會時伊並未到被告家，
      僅是以電話聯絡，伊損失約二十萬元等語；告訴人沈楊玉花指述：伊總共參加
      被告所起六個合會，被告於八十二年十月五日所起三千元合會、八十三年十一
      月二十六日所起三千元合會、八十五年八月二十五日所起合會、同年七月五日
      所起合會等伊均僅參加一會，這些會伊均是活會，有無遭被告冒用名義標會，
      伊並不清楚，共損失三十三萬九千元的會款，八十三年七月六日被告所起合會
      伊有標到，但被告是開二張支票共十萬元給伊會款，但都沒有兌現等語；等語
      ；告訴人子○○指稱：伊透過同學楊麗華之介紹才認識被告，並參加被告擔任
      會首先後於八十三年四月十日所起合會，伊參加一會、同年七月六日二千元之
      合會一會，同年十一月二十六日所起三千元的二會、八十四年七月二十五日五
      千元之二會、八十五年六月十五日一會、同年七月五日三千元的會參加二會、
      同年八月二十五日所起的合會二會等語；告訴人甲○○亦陳：洪江水是被告先
      生的哥哥，伊參加被告於八十三年七月六日所起二千元的會，伊參加二會，會
      錢一直繳到八十五年九月，十月份伊有標到，被告將得標之會款交給伊時，且
      扣掉伊剩餘後續須付的會款，被告於八時五年十月六日跟伊表示要止會，但伊
      與其餘會員碰面後，大家所說止會的時間都不一樣，有人說九月、有人說十月
      、還有人說十一月，就伊所知尚有六位是活會，活會的人有子○○、蔡淑芬、
      沈楊玉花、林慧萍即「巧好內衣」及伊，沈楊玉花即表示被告所講的止會時間
      是八十五年十二月二十一日等語；告訴人戊○○陳稱：伊從八十三年四月十日
      開始參加被告來會，該會每月一萬元，伊是與壬○○一起來會，伊與壬○○二
      人都是最尾會，之後要找被告就找不到，直到遇到會員子○○，子○○也表示
      該會其是最尾會，伊才知道被告有冒用伊等人名義標會，該會伊總共繳交四十
      期的會錢，伊並有參加被告八十三年九月十一日所起每月五千元的會，伊參加
      二會，共繳三十四萬的會錢，伊還是活會，該會有無被冒標伊並不清楚，及參
      加被告於八十四年七月二十五日所起每月五千元的合會，伊也跟二會，共繳十
      九萬，該會只開二十會，此會伊有無被冒標伊並不清楚，另參加被告於八十五
      年六月十五日所起每月二萬元的會，伊來三會，該會僅開四會，伊繳付二十四
      萬元會錢等語；告訴人丑○○另稱：伊有參加被告於八十三年四月十日所起的
      合會，到八十五年九月份被告還跟伊收會錢，到十月、十一月間去找被告時，
      被告說要止會，僅剩二會但伊與其他會員聯絡，得知尚有四人是活會。另證人
      即合會會員辛○○亦證稱：伊有跟被告於八十二年十二月二十日所起三千元的
      合會共四會，該四會伊均有標到，在標會時，伊均有填寫標單，標單上會填寫
      伊的名字及標金等語甚明（分別見本院九十一年十月二十五日、十一月二十日
      訊問筆錄）。堪認被告所召集合會，於每月開標時，欲投標之會員均需填寫標
      單。又被告亦坦承稱：開標時到場會員均會填寫標單等語，是被告如要冒用會
      員名義標會，現場並有其他會員在場時，其他會員需填寫標單，被告若未填寫
      標單，如何可以順利冒標？顯見被告所稱：冒用其他會員名義冒標並未填寫標
      單，僅係口頭上表達云云，與事證不符，不足採信。另據前開告訴人所陳：八
      十三年四月十日所起之合會，僅剩二活會，但告訴人戊○○、壬○○、子○○
      、丑○○（阿月）均表示還是活會會員，另被告於八十三年七月六日所起合會
  ，共有六十會，且已開標過五十五次會，但有會員子○○、蔡淑芬、沈楊玉花
      、甲○○、林慧萍（即巧好內衣）二會均是活會等情，且被告亦坦承八十三年
      四月十日所起之合會，活會會員是戊○○、子○○、壬○○、「阿月」等人是
      活會，伊有以「戊○○」、「子○○」及「壬○○」之名義冒標合會等語。堪
      認被告於不詳時間確有冒用會員戊○○、子○○、葉來越之名義冒標其餘八十
      三年四月十日所起合會三會，及亦有於不詳時間冒用不詳會員名義標得八十三
      年七月六日所起合會一會等情甚明。
（二）又被告連續於八十二年至八十五年間，一再擔任會首召集金額分別為二萬元、
      一萬元、五千元、三千元、二千元不等之合會等情，亦有前開會單共十一紙均
      在卷可稽，並觀被告前開所起合會之時間與內容，被告密集於八十二年十月五
      日起三千元、八十二年十二月二十日起三千元、八十三年四月十日起一萬元、
      同年七月六日起二千元、同年九月十一日起八千元、同年十一月二十六日起三
      千元、八十四年七月二十五日起五千元、八十五年二月五日起一萬元、六月十
      五日起二萬元、同年七月五日起三千元、同年八月二十五日起三千元，且被告
      併陳：八十三年四月十日有以同學「阿娟」名義來會，八十三年七月六日亦有
      以同學「阿娟」、「阿美」名義來會、八十三年十一月二十六日另有以同學「
      丙○○」之名義來會，八十五年二月五日另有用「丙○○」、「玉婷」、「阿
      娟」之名義來會，是經核算被告陸續所起合會，及不僅以一人名義參加合會，
      被告於八十三年一月間需負擔六千元之會款，於同年五月即需負擔二萬六千元
      之會款，到同年年八月份即需負擔三萬元之會款，同年十月份則需付三萬五千
      元之會款，至同年十二月即需付四萬一千元之會款，到八十四年八月以需支付
      四萬六千元之會款，而累積到八十五年三月份時，被告即需繳付七萬六千元之
      會款，之後被告仍繼續起會，有前開會單可憑，是被告應明知自己僅係一介家
      庭主婦，丈夫當時月薪僅約二萬至三萬元，除家中成員必須之開銷外，並無多
      餘收入，於每月如何籌措如此大筆金額之合會會款？且被告並坦承：伊所起的
      合會均是以伊所收會錢來負擔其他會錢，且伊有購買三間房子，其中二間房子
      均有貸款，每月要繳付五萬多元利息錢，該筆利息費用也是以伊標會及自己跟
      會的會錢來繳付，當時錢不夠，所以才一直招會來支付貸款與會款等語，顯見
      被告明知自己經濟窘困，無法支應貸款與會款，隱瞞其無經濟能力之事實，而
      是以不斷招徠會員參加其所召集之互助會，並以所收取頭款金額作為支付房屋
      貸款與其他會款，足徵被告於召集前開互助會之始，即有詐取會款之不法所有
      意圖甚明。
（三）雖被告陳稱會員黃木良自八十四年四月間起即積欠伊會錢，共欠伊六十萬八千
      七百元、會員癸○○是從八十三年七月十五日起欠伊會錢，共欠五十四萬元，
      會員辛○○於八十四年五月起欠伊會錢，共欠五十八萬二千元，會員丁○○從
      八十四年十二月份起欠伊會錢，共欠七十四萬五千元，另會員歐太太從八十五
      年一月份陸續欠伊會錢，共欠十五萬六千元等語，然查，證人即標得會款後未
      支付得標後會款之會員辛○○、癸○○、庚○○及丁○○等人在庭證述甚明，
      證人辛○○證稱：伊於七十年間就有跟被告所起的合會，剛開始均有按期繳納
      會錢，是參加被告於八十二年十二月二十日所起合會，共參加四會，該四會均
      有標到會款，標到會之後亦有繳納會錢，但並未依照約定繳付，伊有跟被告商
      量，被告同意替伊墊款，八十三年之後就未再跟被告所起合會，至於被告所起
      八十三年四月十日之合會上面有伊之名義，但是，是另外友人洪江水向伊借會
      ，後面的會錢是洪江水要負責跟伊無關等語；證人癸○○證述：伊於八十一年
      間有參加被告所起每月一萬元的會，伊來二會，均有標到會，到八十三年間因
      經濟困難，才未繼續支付後續會款，被告於八十六、八十七年間曾來找過伊，
      伊有償還十幾萬元給被告，另被告於八十二年十二月十日所起之互助會會單上
      雖載有「宗成」，但並不是伊跟的會，伊參加被告起的會金額是一萬元等語；
      證人李郁慧（即丁○○）則稱：伊有以「秀蘭」、「林甜妹」、「謝娟」、「
      楊書瑋」等人名義參加被告於八十二年十二月十日所起之互助會，其中林甜妹
      是姊姊、謝娟是姊姊鄰居、楊書瑋是伊兒子但是伊由母親以伊兒子名義跟會，
      林甜妹與謝娟部分，均由林甜妹、謝娟二人將會錢交予伊，伊再轉交給被告，
      伊等人均有標到會，伊亦有將會錢交予林甜妹、謝娟等人，是因伊所起合會有
      倒林甜妹及謝娟，所以林甜妹與謝娟標得會後不久即未再付會錢，伊另有參加
      被告於八十三年四月十日所起之合會，伊以「秀蘭」及「江水」之名義參加二
      會，約於八十三年底有標到會，標到會之後有支付幾期的會款之後，因搬到台
      中才未支付等語甚明（見本院九十二年一月十日訊問筆錄）。並據被告所陳稱
      ：辛○○參加伊在八十二年十二月二十日所起三千元的會，參加二會，及伊在
      八十三年四月十日所起一萬元的會，參加三會，前面二會辛○○是何時標到伊
      不記得，但前面沒開幾次，辛○○就標到，伊有給辛○○三十幾萬元的會錢，
      辛○○標到會錢後，也有繳納幾期死會會錢，事後才沒有繳的，但繳多少會錢
      伊不記得；庚○○有跟伊於八十二年十月五日所起三千元的會，參加二會，在
      標到會錢均有支付會款，約在開標後第二十幾期才標到，標到會後也有繳納數
      期會款，是侍候被關才沒有繳付會款；癸○○參加伊於八十二年十二月二十日
      所起三千元的會，參加一會，癸○○較早標到會，標到會後也僅繳付一、二期
      會款後就未繳納；會員丁○○有參加伊於八十二年十二月二十日所起三千元的
      會，共來七會，這七會丁○○均標走了，但李謝蘭是何時標到及標金多少已都
      不記得，丁○○有繳納一、二期會款，之後就未繼續繳款，並有參加伊於八十
      三年四月十日所起一萬元的合會一會，該會僅剩二、三會才止會，該會丁○○
      有標到，但何時標到伊不記得，李謝蘭標到後還有繳四、五次，之後才沒有繳
      付會款等語（見本院九十一年十一月二十日、十二月三日訊問筆錄），是被告
      所述有關證人辛○○所參加「三千元」參加二會、「一萬元」參加三會，及之
      情形顯與證人辛○○所稱三千元的會有參加四會，及八十三年之後就未再跟被
      告所起之會，八十三年的會是洪江水借會等情不一，及被告所述有關證人癸○○來會情形，被告稱證人癸○○跟伊所起三千元的會，但證人癸○○則稱是參
      加被告所起一萬元的會，並未參加被告於八十二年十二月十日所起的合會，且
      於八十六、八十七年間曾償還過十萬元給被告，然被告就此部分並未說明，故
      是否確實有前開會員標得會款後即不繳納會錢之情形，實不無疑問，且縱有前
      開會員標得會款之後未繼續支付死會部分之會款，但被告既稱不記得前開倒會
      會員何時標到，及以多少金額的標金標到，以及前開標到會款之會員尚有支付
      部分會款等情，被告均無法確定，是被告究竟依據何資料得以計算出欠款金額
      ？以及是否因此受影響？顯有問題。是被告此部分所辯實難採信。雖被告提出
      三本其所記載會員欠款情形，但經核算亦與被告前開會員所述欠款情形不符，
      難為有利於被告之認定。
（四）被告並無資歷，卻隱瞞經濟窘困之情，一再召集會員參加合會，因之所詐得之
      之金額為：１、八十二年十月五日所起三千元合會，共五十五會（除被告外）
      （３０００×５５＝１６５０００元），２、八十三年四月十日所起一萬元合
      會，共四十會（除被告與被告所用「阿娟」之名義外）（１００００×４０＝
      ４０００００元），３、八十三年七月六日起二千元合會，共五十七會（除被
      告與被告所用「阿娟」、「阿美」名義外）（２０００×５７＝１１４０００
      元），４、八十三年九月十一日起五千元合會，共四十五會（除被告與被告以
      「阿娟」名義外）（５０００×４５＝２２５０００元），５、八十三年十一
      月二十六日起三千元合會，共六十七會（除被告與被告以「阿娟」名義參加外
      ）（３０００×６７＝２０１０００元），６、八十四年七月二十五日所起五
      千元合會，共三十九會（除被告及被告以「阿娟」名義參加三會外）（５００
      ０×３９＝１９５０００元），７、八十五年二月五日所起一萬元合會，共三
      十三會（除被告及被告以「阿娟」名義參加二會外）（１００００×３３＝３
      ３００００元），８、八十五年六月十五日所起二萬元合會，共二十二會（除
      被告外）（２００００×２２＝４４００００元），９、八十五年七月五日所
      起三千元合會，共五十五會（除被告外）（３０００×５５＝１６５０００元
      ）１０、八十五年八月二十五日所起三千元合會，共五十會（除被告外）（３
      ０００×５０＝１５００００元），據上，被告明知經濟窘困，卻隱瞞此情，
      不斷照徠會員加入合會，致會員誤信被告信用、經濟狀況良好而加入，被告此
      部分所詐得款項共為二百三十八萬五千元，至於被告冒用前開會員名義標得前
      開合會會款部分，因被告並無法確定是何時以何金額標得，告訴人亦無法卻任
      何時遭被告冒標，是就此部分，被告所詐得之金額不詳，附此說明。
（五）綜據上述，被告既於前開互助會中有冒標情形，以及明知自己經濟狀況窘困，
      並無支付能力，而隱瞞此情，仍不斷召集互助會，冀圖以所冒標之互助會及所
      不斷召集之互助會所取得之會款、以會養會作為支付個人房屋貸款、會款等用
      途，被告有詐欺之不法意圖甚明，被告前開所辯應屬卸責之詞，不足採信。本
      件事證已臻明確，被告犯行洵堪認定。
（六）至於被告聲請傳訊證人即會員庚○○，惟查，被告並無提該名證人較具體、確
      實之相關年籍、住所等資料供本院傳喚，顯無法進行調查，又本件事證明確，
      前已敘明，並無傳訊證人庚○○進行調查之必要，附此說明。
三、按民間互助會之標單，通常僅填寫一定之金額及姓名，如單從該記載內容上之形
    式觀之，殊無法瞭解其為何種用意之證明，而必須依據習慣或特約，始足以表示
    該一定之金額即為標取會款之利息，該姓名即為標取會款之會員，故偽造該標單
    應認為係偽造同法第二百二十條第一項以文書論之私文書（參照最高法院七十四
    年度台上字第五六一二號判決）。又民法修正前之民間互助會，除有特別約定外
    ，僅係會首與會員訂立之契約，會員與會員間並無法律關係存在，已得標會員，
    依據其與會首間之契約，無論由何人得標，均有按期繳交會款之義務，故會首假
    藉他人名義標取會款，其所詐取者，應僅限於尚未得標會員（俗稱活會會員）繳
    納之會款，乃足以生損害於被冒標之會員及其他活會會員。被告自承於八十二年
    十月五日之互助會有冒用會員八十三年四月十日所起合會有冒用告訴人戊○○、
    子○○之名義冒標，互助會開標時須填載標單，或由會員自行填寫，或經會員來
    電告知標息，再由伊代填標單姓名及金額等語，故核本件被告詐騙會員會款部分
    係犯刑法第三百三十九條第一項詐欺取財罪，偽造標單冒標活會會款部分，係犯
    刑法第二百十六條、第二百十條之行使偽造準私文書罪、及第三百三十九條第一
    項之詐欺取財罪。又被告偽造署押之行為，為偽造準私文書之部分行為，不另論
    罪；偽造準私文書復持以行使，偽造準私文書之低度行為應為行使偽造準私文書
    之高度行為所吸收，亦不另論罪。而其每一次詐取行為，係以一行為同時侵害多
    數活會會員之法益，乃一行為觸犯數罪名，為想像競合犯，應從一重處斷。再其
    多次詐欺及行使偽造私文書之犯行，時間緊接，方法相同，且各觸犯構成要件相
    同之罪名，顯係各基於概括之犯意反覆為之，應各依連續犯之規定論以一罪，並
    依法加重其刑。另其所犯上開行使偽造私文書及詐欺罪間，有方法結果之牽連關
    係，應從較重之行使偽造私文書罪論處。又被告冒用告訴人沈楊玉花、戊○○、
    等人部分標得會款，及於八十二年十二月二十日所起三千元合會部分，均未據公
    訴人起訴，然此與起訴部分具有連續犯之裁判上一罪關係，為審判範圍所及，本
    院自得併予審理，附此說明。爰審酌被告之素行良好，有台灣高等法院被告全國
    前案紀錄表一份在卷可按，為謀己利，而詐騙會員召集合會，又冒用會員名義標
    得會款之犯罪動機、目的與行為，違背會員對於被告之信任而冒標會款、危害經
    濟秩序、所詐得金額，及對於被害會員所造成之損害，犯後未積極與會員協議解
    決竟逃匿避不見面，及經法院通緝到案後，僅坦承部分犯行，僅賠償告訴人沈楊
    玉花共七千元，償還告訴人子○○共一萬二千元等情，有匯款申請書二紙及存款
    單、存款明細各一紙在卷足憑，在庭態度尚佳等一切情狀，量處如主文所示之刑
    。
四、至於被告偽造之標單並未扣案，且時間甚久堪認已滅失而不存在，既已滅失，並
    未扣案，復無證據證明尚屬存在，不另為沒收之諭知。
據上論斷，應依刑事訴訟法第二百九十九條第一項前段，刑法第五十六條、第五十五
條、第二百十六條、第二百十條、第三百三十九條第一項，罰金罰鍰提高標準條例第
一條前段，判決如主文。
本案經檢察官高嘉惠到庭執行職務。
中      華      民      國    九十二    年      三      月      七      日
    臺灣高雄地方法院刑事第三庭
                            法    官  程克琳
右正本證明與原本無異。
如不服本判決，應於判決送達後十日內，向本院提出上訴狀。
                             書記官    梁瑜玲
中      華      民      國    九十二    年      三      月      七      日
【附錄本判決論罪科刑法條】
刑法第二百十六條：
行使第二百十條至第二百十五條之文書者，依偽造、變造文書或登載不實事項或使登
載不實事項之規定處斷。
刑法第二百十條：
偽造、變造私文書，足以生損害於公眾或他人者，處五年以下有期徒刑。
刑法第三百三十九條第一項：
意圖為自己或第三人不法之所有，以詐術使人將本人或第三人之物交付者，處五年以
下有期徒刑、拘役或科或併科一千元以下罰金。


司法院資訊處製作；財團法人民間司法改革基金會備份。
